臺灣高等法院民事判決　　　　　　　　 100年度上易字第75號
上　訴　人　簡詩蘋
訴訟代理人　馬在勤律師
複　代理人　陳佳雯律師
被　上訴人　劉宜光
訴訟代理人　劉敬一
上列當事人間因返還不當得利事件，上訴人對於中華民國99年12
月9日臺灣板橋地方法院99年度訴字第2208號第一審判決，提起
上訴，經本院於100年6月14日言詞辯論終結，判決如下：
    主      文
原判決廢棄。
被上訴人在第一審之訴駁回。
第一、二審訴訟費用由被上訴人負擔。
    事實及理由
一、被上訴人起訴主張：上訴人於民國(以下同)87年5月5日與被
    上訴人結婚，育有一子(90年3月11日生)，於婚姻關係存續
    中，被上訴人申請臺灣美國運通國際股份有限公司(以下稱
    美國運通公司)白金卡，為方便生活費用之支出，將附卡交
    上訴人使用消費，96年12月18日與被上訴人離婚，已無法律
    上原因使用附卡消費；97年間竟仍使用被上訴人之白金附卡
    消費，高達新臺幣(以下同)142萬3,137元，由被上訴人之銀
    行帳戶支付；為此，依不當得利返還請求權之法律關係，求
    為命上訴人應給付被上訴人142萬3,137元，並自起訴狀繕本
    送達翌日起至清償日止，按週年利率5%計算利息之判決；對
    於上訴人之上訴所為答辯聲明：(一)上訴駁回。(二)第二審訴訟
    費用由上訴人負擔。
二、上訴人則以：被上訴人於87年5月5日與上訴人結婚，育有一
    子，96年12月18日與上訴人離婚，為隱瞞被上訴人之父母，
    仍與往常一樣過著正常家庭生活，同意上訴人繼續使用其白
    金附卡消費，照顧上訴人之生活；又兩造約定所育之子由被
    上訴人監護扶養，每週一、二、三、五由上訴人接回同住，
    每週四、六、日由被上訴人接回，上訴人陪同居住，一家三
    口仍經常出外旅遊、慶生，由上訴人使用附卡消費結帳，且
    常以附卡為被上訴人、小孩添購服飾、生活、教育休閒娛樂
    所需物品，保持和平理性之互動，甚至於98年2月16日再恢
    復婚姻關係，同年5月12日始再離婚，堪認97年間雖無婚姻
    關係確經被上訴人之同意繼續使用附卡，且已經由被上訴人
    清償完畢，否則被上訴人隨時得終止附卡之使用，上訴人自
    無不當得利等語，資為抗辯；對於原法院為其不利之判決聲
    明不服，提起上訴所為聲明：(一)原判決廢棄。(二)被上訴人在
    第一審之訴駁回。(三)訴訟費用由被上訴人負擔。
三、被上訴人主張上訴人於87年5月5日與被上訴人結婚，育有一
    子(90年3月11日生)，於婚姻關係存續中，被上訴人申請美
    國運通公司白金卡，為方便生活費用之支出，將附卡交上訴
    人使用消費，96年12月18日與被上訴人離婚，97年間仍使用
    被上訴人之白金附卡消費，高達142萬3,137元，由被上訴人
    之銀行帳戶支付等事實，為上訴人所不爭執(原審卷第62頁
    )，且有戶籍謄本、離婚協議書、美國運通公司函及其附件
    、全年簽帳彙總、被上訴人之第一銀行000-00-000000號存
    摺影本等在卷(原審卷第6、36、86至88、7、8頁、本院卷第
    165至185頁)為憑；被上訴人主張之上開事實，應堪信為真
    實。
四、上訴人抗辯被上訴人於87年5月5日與上訴人結婚，育有一子
    ，96年12月18日與上訴人離婚，約定所育之子由被上訴人監
    護扶養，每週一、二、三、五由上訴人自學校接回同住，每
    週四、六、日由被上訴人自學校接回同住，98年2月16日再
    恢復婚姻關係，同年5月12日始再離婚等事實，為被上訴人
    所不爭執，且有戶籍謄本、離婚協議書在卷(原審卷第6、36
    )為憑；上訴人抗辯之上開事實，亦堪信為真實。
五、被上訴人主張上訴人於96年12月18日離婚後之97年婚姻關係
    不存在之期間，持被上訴人所交付之附卡繼續消費，而獲有
    142 萬3,137 元之不當利得，致被上訴人受有同金額之損害
    ，上訴人自應返還被上訴人等語；上訴人則以被上訴人於96
    年12月18日與上訴人離婚，為隱瞞被上訴人之父母，仍與往
    常一樣過著正常家庭生活，同意上訴人繼續使用其白金附卡
    消費，照顧上訴人之生活；且約定所育之子由被上訴人監護
    扶養，每週一、二、三、五由上訴人接回同住，每週四、六
    、日由被上訴人接回，上訴人陪同居住，一家三口仍經常出
    外旅遊、慶生，由上訴人使用附卡消費結帳，且常以附卡為
    被上訴人、小孩添購服飾、生活、教育休閒娛樂所需物品，
    保持和平理性之互動，甚至於98年2 月16日再恢復婚姻關係
    ，同年5 月12日始再離婚，堪認97年間雖無婚姻關係確經被
    上訴人之同意繼續使用附卡，且已經由被上訴人清償完畢，
    否則被上訴人隨時得終止附卡之使用，上訴人自無不當得利
    等語為抗辯；經查：
(一)按：無法律上之原因而受利益，致他人受損害者，應返還其
    利益。雖有法律上之原因，而其後已不存在者，亦同，民法
    第179條定有明文；最高法院98年度臺上字第1913號、第121
    9號亦分別著有：「不當得利所稱之『無法律上之原因』，
    係指欠缺給付目的而言。如給付係為一定目的而對他人之財
    產有所增益，此種給付目的通常係基於當事人間之合意，在
    客觀上即為給付行為之原因。是當事人間之給付若本於其等
    間之合意而為之，即難謂其給付為無法律上之原因。主張不
    當得利請求權存在之當事人，對於不當得利請求權之成立要
    件應負舉證責任，即應證明他方係無法律上之原因而受利益
    ，致其受有損害。如受利益人係因其『給付』而得利時，所
    謂無法律上之原因，即指其給付欠缺給付之目的，故主張該
    項不當得利請求權存在之當事人，自應舉證證明其欠缺給付
    之目的，始符舉證責任分配之原則。」、「按事實為法律關
    係發生之特別要件者，在消極確認之訴，應由被告就其存在
    負舉證之責任，在其他之訴，應由原告就其存在負舉證之責
    任，非債清償之不當得利返還請求權，以對於不存在之債務
    而為清償之事實，為其發生之特別要件，自應由主張此項請
    求權存在之原告就該事實之存在負舉證之責任，而該事實存
    在，係以所清償之債務不存在為前提，故該原告就其所清償
    之債務不存在之事實有舉證責任，業經司法院及本院分別以
    院字第2269號及28年上字第1739號著成解釋及判例。是以主
    張不當得利請求權之原告，既因自己行為致原由其掌控之財
    產發生主體變動，則本於無法律上之原因而生財產變動消極
    事實舉證困難之危險，當歸諸原告，方得謂平。該原告即應
    就不當得利請求權之成立要件負其舉證責任，亦即原告必須
    證明其與被告間有給付之關係存在，及被告因其給付而受利
    益致其受損害，並就被告之受益為無法律上之原因，舉證證
    明該給付欠缺給付之目的，始能獲得勝訴之判決。」之裁判
    意旨，可資參照。被上訴人分別於89年1 月、92年1 月為上
    訴人申請美國運通商務卡附卡及美國運通白金卡附卡之事實
    ，有前揭美國運通公司函及附件在卷( 原審卷第86至88頁)
    足憑；而依美國運通商務( 金) 卡申請、及信用白金卡會員
    申請所為：「主卡持卡人就其自己與附屬卡持卡人使用簽帳
    卡( 信用卡) 所生應付帳款之全部應負清償責任。附屬卡持
    卡人就自己使用附屬卡所生之應付帳款，應與主卡持卡人負
    連帶清償責任。」之約定，被上訴人就上訴人使用附卡所生
    之應付帳款，對於美國運通公司應負清償責任，其清償上訴
    人使用附卡所生應付帳款，係在消滅被上訴人對於美國運通
    公司之債務，難謂「欠缺給付之目的」，非無法律上之原因
    。
(二)被上訴人於96年12月18日與上訴人離婚，約定所育之子由被
    上訴人監護扶養，每週一、二、三、五由上訴人自學校接回
    同住，每週四、六、日由被上訴人自學校接回同住，98年2
    月16日再恢復婚姻關係，同年5月12日始再離婚等事實，已
    如前述；於此期間，被上訴人無欲上訴人繼續使用附卡，非
    不得於96年12月18日離婚後即通知美國運通公司終止附卡之
    使用，誠如美國運通公司函文所敘「因正卡人須就其自己與
    附卡人使用卡片所生應付帳款之全部應負清償責任，因此正
    卡人得隨時終止附卡之使用。」，竟仍任由上訴人使用附卡
    消費，又按月清償上訴人使用附卡所生之應付帳款，迄98年
    6月29日長達1年6個月始以離婚為由，致電美國運通公司要
    求取消附卡之事實，有被上訴人提出被上訴人之第一銀行00
    0-00-000000 號存摺影本、及前揭美國運通公司函在卷( 本
    院卷第165 至185 頁、原審卷第86頁) 為憑；上訴人抗辯被
    上訴人於96年12月18日與上訴人離婚，為隱瞞被上訴人之父
    母，有如一般之家庭生活，同意上訴人繼續使用其白金附卡
    消費之事實，應堪採信。
(三)被上訴人又主張上訴人使用附卡所生之應付帳款，被上訴人
    負清償責任，係本於與被上訴人間之婚姻關係存續中，依民
    法第1001條前段「夫妻互負同居義務」、第1003條第1項「
    夫妻於日常家務，互為代理人。」、第1003條之1「家庭生
    活費用除法律或契約另有約定外，由夫妻各自依其經濟能力
    、家事勞動或其他情事分擔之。」等之法律規定，此即第17
    9條前段所規定「法律上之原因」，而自96年12月18日離婚
    以後，被上訴人即無依上開法律規定，清償上訴人使用附卡
    所生應付帳款之義務，此即民法第179條後段規定「雖有法
    律上之原因，而其後已不存在者」，上訴人自應返還被上訴
    人為其清償之帳款等云云；惟查被上訴人對於上訴人使用附
    卡所生之應付帳款，負清償責任，係本於被上訴人與美國運
    通公司間之「商務(金)卡申請書」、「信用白金卡會員申請
    書」之契約約定，已如前所述；被上訴人所舉前揭法條規定
    ，係本於婚姻關係存在所生之法律效果，要與被上訴人對於
    美國運通公司應負清償使用附卡所生應付帳款之契約義務，
    尚有不同，契約義務即為法律上之原因，被上訴人對於運通
    公司之契約義務，除有終止附卡使用之意思表示外(例如：
    被上訴人已於98年6月29日致電美國運通公司要求取消附卡
    ，參見前揭美國運通公司函文)，不因兩造間之婚姻關係不
    存在而當然消滅，被上訴人上開主張顯有誤會，而無足取。
(四)被上訴人另主張上訴人已不具被上訴人之配偶身分，不得持
    有附卡，且離婚協議書約定婚姻關係存續中各自所有債權債
    務各自負擔，何況離婚後等云云，並提出美國運通公司信用
    卡契約書(本院卷第159頁)為憑；查被上訴人所提出前揭所
    謂「美國運通公司信用卡契約書」第3條第2項固有「附屬卡
    申請人年齡須滿16歲、且應為主卡申請人之配偶、…」之約
    定；惟查上訴人持有附卡係被上訴人分別於89年1月、92年1
    月為上訴人申請，經由兩造當事人簽名之事實，有美國運通
    公司前揭函文在卷足稽，而被上訴人於89年1月、92年1月為
    上訴人申請之時，具有被上訴人配偶之身份，有戶籍謄本在
    卷(原審卷第6頁)足稽；上訴人之持有、使用附卡之權利，
    除有被上訴人終止之意思表示外，在被上訴人同意上訴人繼
    續使用附卡之情況下(如前述上訴人所抗辯於離婚後，為隱
    瞞被上訴人之父母，有如一般家庭生活，經常出外旅遊、慶
    生，由上訴人使用附卡消費結帳，且常以附卡為被上訴人、
    小孩添購服飾、生活、教育休閒娛樂所需物品等)，不因喪
    失配偶身分而消滅；至於被上訴人所提出離婚協議書第1條
    ，亦有「…婚姻關係存續中各自所有之債權債務由各自負擔
    ，…」之約定，惟其約定效力未及於使用附卡所生應付帳款
    ，況且上訴人於婚姻存續中使用附卡所生應付帳款，亦均由
    被上訴人之銀行帳戶扣款(清償)之事實，亦有被上訴人所提
    出第一銀行000-00-000000號帳戶存摺(離婚前之96年12月7
    日三筆美國運通公司之帳款)足稽；被上訴人所為上開主張
    亦無足取。
(五)被上訴人另主張上訴人使用附卡所生應付帳款，均由被上訴
    人之銀行帳戶清償(扣款)，因被上訴人每月進出帳目在一、
    二百萬元，而上訴人使用附卡所生應付帳款一、二十萬元，
    被上訴人不易查覺等云云(參見100年6月14日言詞辯論筆錄
    ，本院卷第162頁背面)；惟查：
  1.被上訴人所提出「美國運通公司信用卡契約書」(本院卷第
    159頁)上有「『結帳日』係指美國運通按期結算持卡人應付
    帳款之截止日、及『繳款截止日』係指持卡人每期繳納應付
    帳款最後期限之日。」之約定，參酌被上訴人所提出前揭第
    一銀行000-00-000000號存摺上，美國運通公司按期自被上
    訴人之帳戶扣款，均留下「美國運通」字樣，於被上訴人使
    用存摺、或列印(俗稱刷簿子)時，不難發現每期之應付帳款
    金額，而上訴人自96年12月18日離婚後使用附卡歷經再婚、
    再離婚之期間，長達1年6個月，被上訴人竟均未發覺其存摺
    上所列印「美國運通」項下之支出金額，與常情有違，尚難
    採信。
  2.再由被上訴人存摺上「美國運通」項下支出金額，自96年12
    月18日離婚以後有：96年12月21日6萬8,382元、97年1月10
    日4萬元、97年1月22日16萬0,464元、2萬元、97年2月12日6
    萬6,509元、97年2月21日25萬5,205元、97年3月5日2萬7,83
    4元、97年3月21日29萬1,840元、97年3月28日2萬元、97年4
    月8日6萬2,705元、97年4月10日2萬元、97年4月22日10萬1,
    720元、97年4月29日1萬元、97年5月6日2萬4,073元、97年5
    月8日2萬元、97年5月22日13萬8,101元、97年6月6日2萬元
    、97年7月8日1萬1,184元、97年7月11日6萬元、97年7月22
    日5萬0,248元、97年7月30日2萬元、97年8月6日16萬0,285
    元、97年8月21日25萬6,598元、97年8月26日2萬元、97年9
    月9日2萬元、97年9月23日18萬3,108元、97年9月25日2萬元
    、2萬元、97年10月7日1萬5,300元、97年10月22日12萬5,69
    6元、97年11月6日4萬6,969元、97年11月21日38萬0,380元
    、97年11月28日2萬元、97年12月9日2萬元、24萬1,575元、
    97年12月23日25萬2,251元、98年1月8日4萬元、98年1月21
    日30萬9,524元、98年1月23日2萬元等(參見本院卷第165至
    186頁存摺，萬元以下未予列入)，由上列支出金額，難認係
    屬小額支出，且同一個月、甚至於同日尚有數筆支出；再由
    前揭存摺之支出欄上，自96年12月18日離婚後之支出，少於
    上揭上訴人使用附卡所生應付帳款，亦有多筆，如96年12月
    26日小額5,108元、1萬0,150元、1萬0,150元、97年1月2日
    健保費2萬0,268元、97年1月7日安泰保費1萬元、小額5,090
    元、97年1月9日跨行轉帳1,900元，甚至於97年2月1日3筆管
    理費依序35元、67元、及506元等(參見同上存摺)，而被上
    訴人亦自承極少使用正卡，或出國始使用，而由上揭「美國
    運通」項下支出之頻繁，及被上訴人使用存摺之頻繁，又非
    大數額，均極易查覺附卡使用之異狀，竟未加聞問，被上訴
    人主張其每月進出一、二百萬元，不易查覺，故未同意支付
    使用附卡所生應付帳款云云，亦難採信。
(六)綜合上述，被上訴人清償上訴人於97年使用附卡所生應付帳
    款142萬3,137元，係於被上訴人同意上訴人使用附卡，按月
    清償上訴人使用附卡所生之應付帳款，又未據舉證證明其給
    付(清償)上訴人使用附卡所生應付帳款「欠缺給付之目的」
    ，而其所為給付係履行其契約義務，非無法律上之原因，核
    與前揭民法第179條所規定返還不當得利之要件，尚有未合
    ；被上訴人提起本件訴訟，請求上訴人應給付142萬3,137元
    本息，於法尚有未合，不應准許。
六、從而，原法院為被上訴人勝訴判決，容有未恰；上訴意旨指
    摘原法院之判決不當，求予廢棄，非無理由，應由本院予以
    廢棄，更為判決如主文第2項所示。
七、本件事證已臻明確，兩造其他攻擊、防禦方法、及提出未援
    用之證據，經斟酌後認不影響判決基礎，無逐一論述必要，
    併此敘明。
八、據上論結，本件上訴為有理由，依民事訴訟法第450條、第
    78條之規定，判決如主文。
中    華    民    國   100    年    6     月    28    日
                      民事第五庭
                        審判長法  官  李錦美
                              法  官  鍾任賜
                              法  官  陳博享
正本係照原本作成。
不得上訴。
中    華    民    國   100    年    6     月    28    日
                              書記官  駱麗君